【裁判字號】    98,重上更(二),111
【裁判日期】    991116
【裁判案由】    侵權行為損害賠償等
【裁判全文】
臺灣高等法院民事判決             98年度重上更(二)字第111號
上  訴  人  甲○○
            乙○○○
共      同
訴訟代理人  陳智勇律師
被  上訴人  峰緯通風機械股份有限公司
法定代理人  丙○○
訴訟代理人  蘇進文律師
上列當事人間請求侵權行為損害賠償等事件，上訴人對於中華民
國95年3月17日臺灣板橋地方法院94年度重訴字第210號第一審判
決提起上訴，經最高法院第2次發回更審，本院於99年10月26日
言詞辯論終結，判決如下：
    主    文
上訴駁回。
第二審及發回前第三審訴訟費用，由上訴人連帶負擔。
    事    實    及    理    由
一、程序部分：
    按當事人不得提出新攻擊或防禦方法，但對於在第一審已提
    出之攻擊或防禦方法為補充者，或是不許其提出顯失公平者
    ，不在此限，民事訴訟法第447條第1項第3、6款分別定有明
    文。查上訴人於民國（下同）99年10月14日辯論意旨狀就(1)
    88年12月23日轉帳新台幣（下同）64萬元、(2)89年6月1日轉
    帳300萬元、(3)88年11月15日存款235萬元至被上訴人帳戶，
    以及(4)89年股利與獎金債權74萬2600元，行使抵銷權（見本
    院卷第334、335頁）；嗣被上訴人反對其於二審提出抵銷抗
    辯（見本院卷第319頁）。惟抵銷係補充第一審防禦方法，
    且係抵銷債權人權利，依民事訴訟法第400條第2項規定具有
    既判力，如不許上訴人提出抵銷抗辯，顯失公平，故應准許
    上訴人於本院提出抵銷抗辯。再者，上訴人於本院所為其他
    抵銷抗辯、以及被上訴人就抵銷債權所為對應抵銷，業由兩
    造於本院99年10月26日言詞辯論期日各自撤回此等攻防方法
    （見本院卷第353頁背面至354頁正面筆錄）；故本院僅須審
    酌上訴人前開4項抵銷抗辯，附此說明。又上訴人確認被上
    訴人本件請求並未於另案重複主張（見本院卷第240頁正面
    筆錄），併此說明。
二、被上訴人主張：上訴人甲○○前擔任被上訴人董事長，任職
    期間，以被上訴人名義簽發如附表1所示面額共910萬支票5
    紙（下合稱系爭支票），交付其妻即上訴人乙○○○，再存
    入乙○○○在台北國際商業銀行中港分行所開設第
    0000000000000號帳戶（下稱系爭帳戶）提示兌領。上訴人
    共同不法侵占被上訴人款項，侵害被上訴人權利，應依侵權
    行為與不當得利法則連帶賠償910萬元本息等語（於原審聲
    明：上訴人應連帶給付被上訴人910萬元，及自起訴狀繕本
    送達翌日起至清償之日止按年息5%計算利息。原審判命上訴
    人應連帶給付被上訴人910萬元，及自94年6月18日起至清償
    日止按年息百分之五計算之利息。上訴人提起上訴）。並答
    辯聲明：上訴駁回。
三、上訴人則以：甲○○於80年左右即擔任被上訴人董事長，當
    時被上訴人資金不足，常以乙○○○帳戶調度運用、墊付開
    支，致系爭帳戶與被上訴人帳戶混用。系爭支票均用於被上
    訴人公務開銷（詳如附表2），未遭侵吞。且甲○○與被上
    訴人於90年2月12日成立和解，由乙○○○簽發面額共700萬
    元支票六紙，交付被上訴人兌現；故被上訴人不得再向上訴
    人追償，否則侵權行為損害賠償請求權已罹於2年時效。何
    況，乙○○○於88年12月23日轉帳64萬元、89年6月1日轉帳
    300萬元、88年11月15日存款235萬元予被上訴人，且被上訴
    人積欠甲○○89年股利與獎金74萬2600元，均得抵銷被上訴
    人債權等語，資為抗辯。並上訴聲明：(一)原判決廢棄。(二)被
    上訴人第一審之訴及假執行之聲請均駁回。
四、兩造不爭執事實：
  (一)甲○○擔任被上訴人董事長期間，以被上訴人名義簽發面額
    共910萬之系爭支票，交付乙○○○並存入系爭帳戶提示兌
    現。（原審卷第9、11、13、15、17、248頁、本院卷52頁背
    面）
  (二)被上訴人於台北國際商業銀行中港分行之2張定期存單：(1)
    存單號碼EZ249274號，期間自90年4月18日至91年4月18日，
    金額400萬元；存單號碼EZ249275號、期間同上、金額450
    萬元，遭甲○○提前解約轉入其在該分行之00000000000000
    帳戶，並於91年4月再轉入其於台新銀行新莊分行帳號00000
    0000000000帳戶內。（原審卷110至113、248頁）
  (三)92年2月12日，甲○○簽立切結書（下稱甲○○切結書）：
    「本人甲○○現為峰緯通風機（股）公司董事長，因一時失
    察發現相關資金帳目流向及營業累積盈餘與實際有所出入，
    經與各股東協議並取得各股東諒解，本人同意即日回補新台
    幣柒佰萬元正，以減少各股東權益損失，並保證日後不再有
    類似問題發生，於此同時將公司一切帳務及公司相關資料移
    交下任董事長，各股東並同意日後不再追究有關本人董事長
    任內相關財務資金問題。包括相關法律追訴（民事、刑事）
    。」等語，並經被上訴人股東呂壽德、康錦進、劉明鑫、丙
    ○○、張台生、邱慶宗於「同意人」下簽名。〔見原審卷第
    9至18、109、190、248、249頁，本院95年度重上字第242號
    案卷（下稱重上卷）卷(一)第39、41頁，本院卷52頁背面〕
五、本件爭點為：(一)上訴人有無侵占系爭支票共910萬元款項？
    (二)被上訴人是否拋棄侵權行為損害賠償請求權，是否罹於時
    效、上訴人抵銷抗辯是否可採？茲就兩造論點分述如下。
六、關於上訴人有無侵占系爭支票共910萬元款項方面：
    被上訴人主張系爭支票係被上訴人財產，上訴人竟擅自存入
    乙○○○系爭帳戶，迄未返還相關款項。應依侵權行為與不
    當得利法則連帶返還上開款項等語。上訴人辯稱當時被上訴
    人資金不足，故由上訴人調度運用或墊付，致被上訴人帳戶
    與系爭帳戶公私混用。惟系爭支票用於支付被上訴人開銷（
    如附表2），未遭侵占等語。經查：
  (一)按「因故意或過失，不法侵害他人之權利者，負損害賠償責
    任」、「數人共同不法侵害他人之權利者，連帶負損害賠償
    責任」，民法第184條第1項前段、第185條第1項前段分別定
    有明文。查甲○○擔任被上訴人董事長間，以被上訴人名義
    簽發面額共910萬元之系爭支票，嗣交付乙○○○並存入系
    爭帳戶提示兌現（見不爭執事項(一)），上開支票既係被上訴
    人名義所簽發，甲○○竟無故交予乙○○○提示兌領，則被
    上訴人主張因此受有910萬元損害，應屬可信。
  (二)上訴人固謂當時系爭帳戶與被上訴人帳戶混合使用，上訴人
    並未侵占前述910萬元票款，系爭支票分別墊付附表2所示27
    筆開銷云云（見本院卷第330頁背面至331頁正面）。然而，
    上訴人迄未證明被上訴人資金不足、授權混用被上訴人帳戶
    與系爭帳戶，復無會計憑證（如發票、收據等）、帳冊以實
    其說，所言已屬不足；何況，上訴人既稱被上訴人89年上半
    年發放股東股利達253萬8000元、業務獎金共75萬2000元，
    有清冊1份可稽（見原審卷第51頁），顯見被上訴人營運績
    效良好、資金充裕，自難採信上訴人代墊款項之說詞。再者
    ，附表2編號至交易總額達168萬7360元，相關之附表1
    編號1支票面僅160萬元，二者間有8萬7360元差距；附表2編
    號至款項總計97萬2010元，所對應附表1編號2支票則為
    100萬元，亦有2萬7990元差額；且附表2編號至款項僅
    396萬9400元，但附表1編號3支票面額達400萬元，亦有3萬
    0600元差額（4,000,000-3,969,400=30,600）；至於附表2
    編號至款項總額達185萬元，然附表1編號5支票僅100萬
    元，差距更高達85萬元（1,850,000 -1,000,000=850,000）
    。上訴人既謂系爭支票用以償還其其墊付之款項，竟與上訴
    人所稱墊款金額有前述差額，益徵上訴人墊款說詞為不可信
    。
  (三)其次，被上訴人會計徐素慧於原審94年12月14日庭期證稱：
    我在被上訴人任職13、14年，一直擔任會計職務。被上訴人
    有自己的帳戶，不會用上訴人的帳戶。系爭支票是甲○○叫
    我開的，沒有拿憑證給我入帳。據我所知，被上訴人業務沒
    有經由上訴人帳戶運作等語（見原審卷第271、273 頁筆錄
    ）。徐素慧並就支付貨款流程證述：支付廠商貨款時，都是
    開被上訴人公司名義的支票，而且會禁止背書轉讓；開支票
    要有廠商請款單與發票。被上訴人不會先支付廠商貨款，都
    是要有廠商憑據才能請款，而且廠商要把東西做好才能請款
    等語（見原審卷第271至272頁筆錄）。其就董事長薪資與津
    貼等項目證稱：支付董事長薪資時，都是匯款轉帳到他們個
    人的帳戶。薪資也是要有憑據，都是請被告乙○○○去轉帳
    。公司沒有發超勤津貼與加班費，負責人如果超勤工作或加
    班，從來都沒有請領過加班費，我也沒做過超勤津貼或加班
    費的憑據。公司雖有付佣金，但是都要有憑據，哪個工地應
    付多少佣金，我就以佣金項目入帳。零用金是公司小額的款
    項，交際費是業務需要，我都會入帳並記載使用目的。股東
    紅利是開支票給付，業務獎金就匯入董事長等人帳戶等語（
    見原審卷第272至273頁筆錄）。徐素慧係被上訴人會計，對
    於被上訴人財務、收支最為明瞭，其證詞復與被上訴人87年
    7月11日會議決議「3.（87年）7月份起工廠進貨付款、各項
    支出、零用金、薪資由公司統一發放」相符（見原審卷第
    108頁），堪認其證詞為真正。依徐素慧證詞與會議紀錄，
    被上訴人並未使用上訴人資金、系爭帳戶以營運，更無公私
    帳戶混用情事；系爭支票係甲○○要求徐素慧所簽發，卻未
    交付會計憑證。再者，廠商須憑發票等文件請款，由被上訴
    人開立禁止背書轉讓支票付款，並無預付貨款情事。薪資與
    業務獎金是直接匯入董事長帳戶，另以支票支付股東紅利，
    佣金、零用金、交際費均記明被上訴人帳冊再付款；不致借
    用系爭帳戶墊付，亦無超勤津貼與加班費酬勞。則上訴人辯
    稱系爭帳戶與被上訴人帳戶公私混用，其墊付附表2所示27
    筆貨款、超勤津貼、加班費、佣金、零用金、交際費、紅利
    、業務獎金等項，遂以系爭支票清償上述墊款云云，實無足
    採。
  (四)關於附表2編號所示款項方面：
    上訴人固稱乙○○○於88年4月2日、同年月26日、89年3月7
    日、同年月16日、同年5月10日，分別提領現金10萬元、13
    萬元、4萬元、8萬元、12萬元，用於支付佳慶企業社貨款云
    云（即附表2編號所示款項）。然而，系爭帳戶
    交易明細（見原審卷34、35、41、42、45頁）僅能證明於上
    述時間曾提領現金，但無發票、收據等憑證，難認其用以支
    付佳慶企業社貨款。何況，被上訴人支付廠商貨款均以禁止
    背書轉讓支票為之，且無預先付款情事，業經徐素慧證述如
    前，並有被上訴人87年7月11日會議紀錄可稽（見前述(三)理
    由）；則上訴人空言其預先墊付佳慶企業社此等貨款云云，
    即無足採。至於佳慶企業社法定代理人鐘只佐雖於原審95年
    1月20日庭期證稱：我有用佳慶跟貴州風管的名義與被上訴
    人往來，我都是拿現金，做到哪拿到哪裡，我都是做到一個
    段落就向他請款。我都是向甲○○口頭請款，他都是先拿錢
    現金給我，請款單與發票都是等工程結束再一併提出，作結
    算。工程金額不一定，有時幾千元，有時十幾萬元，最大金
    額超過二十萬元，金額已想不起等語（見原審卷第294、295
    頁筆錄）；僅能證明鍾只佐自甲○○取得金錢，尚無從判定
    係甲○○預付部分貨款。且鍾只佐亦同時證稱：曾經將第三
    人、被上訴人支票向甲○○週轉現金等語（見同卷第295至
    296頁筆錄），則證人取得現金原因究係貨款或支票調現，
    即屬不明；參以證人迄未提出佳慶企業社帳冊、發票等資料
    ，以確認上述款項係被上訴人預付工程款，自難憑此一證詞
    推論甲○○確有前述墊款行為。
  (五)關於附表2編號所示款項方面：
    上訴人稱乙○○○系爭帳戶於88年11月6日及15日、89年3月
    17日，分別轉帳20萬0030元、26萬7330元、22萬4480元予建
    來工業社周明輝，供其資金調度使用云云。惟上開付款程序
    既與前開會計徐素慧證詞、被上訴人87年7月11日會議紀錄
    不符（見前述(三)），且提供客戶週轉資金並非甲○○業務，
    自難採信上訴人有關提供廠商週轉之片面說詞。何況，上訴
    人既謂被上訴人資金不足遂由系爭帳戶墊付開支，卻又稱被
    上訴人尚有資力協助客戶週轉金錢，即屬矛盾。再者，系爭
    帳戶交易明細（見原審卷第37、38、42頁）僅能證明轉帳情
    事，然無從明瞭轉帳原因，則上訴人迄未提出被上訴人授權
    甲○○為客戶週轉之證據，其空言乙○○○系爭帳戶墊付客
    戶週轉需求而轉帳云云，自非可信。建來工業社負責人周明
    輝雖於原審95年1月20日庭期證述：我都是先交付模具再送
    帳單，有時候我等不到被上訴人付款，會先跟徐先生週轉，
    再由貨款中扣除。我跟他週轉的金額不一定，大約二、三十
    萬元不等。我都是先跟他拿錢，再讓他扣貨款。可能有拿被
    上訴人支票向甲○○週轉過，徐先生都是先匯款給我，不是
    由被上訴人帳戶匯給我等語（見原審卷第296至298頁筆錄）
    。依周明輝證詞，充其量僅能證明甲○○個人同意週轉金錢
    ，遂匯款予周明輝；仍不足以證明被上訴人授權甲○○週轉
    金錢予客戶，故上訴人此部分墊款主張尚無足採。
  (六)關於附表2編號、、所示款項方面：
    上訴人又謂系爭帳戶曾於89年4月13日轉帳48萬7530元予北
    興企業有限公司，89年5月3日轉帳29萬3400元予秦揚工程有
    限公司，89年6月15日轉帳31萬6000元予里坤企業有限公司
    ，以供其資金調度云云。惟系爭帳戶交易明細與匯款單（原
    審卷43、45、46、49、50），僅能證明上開轉帳情節，然無
    從明瞭轉帳原因為何；其無被上訴人授權甲○○為客戶週轉
    資金證據，付款程序且與會計徐素慧證詞、被上訴人87年7
    月11日會議紀錄不符（見前述(三)理由），已難採信上訴人說
    詞。再者，上訴人既謂被上訴人資金不足遂由系爭帳戶墊付
    開支，卻又稱被上訴人尚有資力協助客戶週轉金錢，即屬矛
    盾，益徵上訴人說詞不可信。至於北興企業有限公司員工黃
    有興於原審95年1月20日庭期證述：有時候我已經送發票請
    款，在被上訴人尚未簽發支票之前，需要用錢時，會請甲○
    ○先融通，我就會請甲○○先給我現金，再由貨款中扣除等
    語（見原審卷第298、299頁筆錄）。依黃有興證詞，僅能證
    明甲○○提供金錢，惟無從認定係被上訴人授權甲○○為客
    戶週轉款項，自無從採為有利上訴人之認定。
  (七)關於附表2編號部分：
    上訴人辯稱系爭帳戶墊付附表2編號
    所示超勤津貼、加班費、佣金、零用金、交際費、紅利、
    業務獎金等項云云。然被上訴人會計徐素慧既證稱被上訴人
    沒有超勤津貼與加班費酬勞（見前述(三)理由），則上訴人仍
    執前詞，謂系爭帳戶墊付附表2編號超勤津貼、加班費
    ，即屬無據。至附表2編號提款，上訴人固稱
    用於墊付佣金、零用金與交際費，並有系爭帳戶交易明細在
    卷（見原審卷38、41、44、47、48、52頁），但與徐素慧所
    述付款流程、被上訴人87年7月11日會議決議（見前述(三)）
    不符，顯難採信。何況，交易明細僅有提領紀錄，欠缺會計
    憑證以認定用於佣金、零用金與交際費。上訴人又稱系爭帳
    戶墊付附表2編號所示89年度股東紅利與業務獎金云云
    ；惟徐素慧既證述股東紅利以支票給付，業務獎金逕行匯入
    董事長等人帳戶（見前述(三)），且上訴人並未提出任何收據
    ，其片面聲稱以系爭帳戶墊付紅利、獎金，即無足採。此外
    ，依上訴人所提出被上訴人89年度上半年股東紅利與業務獎
    金清冊，被上訴人應發放甲○○等7名股東股利253萬8000元
    、業務獎金75萬2000元（見原審卷第51頁），顯見被上訴人
    盈餘甚多，何須以系爭帳戶墊付其中50萬1960元、24萬0640
    元？故上訴人主張墊付附表2編號紅利、獎金，亦無足
    採。至於台灣板橋地方法院96年度易字第523號刑事判決，
    固認定附表1編號4支票，其中74萬2600元係支付甲○○上開
    50萬1960元紅利、24萬0640元獎金，並由徐素慧在支票正面
    書寫「甲○○」字樣云云（見該判決第34至35頁，即本院卷
    32頁背面至33頁正面，該件刑事判決尚未確定）；惟依最高
    法院民事41年台上字第1307號判例意旨，民事判決所認定事
    實並不受刑事判決所拘束，參酌該紙支票面額100萬元，自
    不得僅因徐素慧在其上書寫「甲○○」字樣，即將支票割裂
    ，推論其中74萬2600元係甲○○代為支付紅利、獎金。上訴
    人憑該件未確定刑事判決佐證墊款情節，仍無可取。
  (八)關於附表2所列款項方面：
    上訴人辯以被上訴人因購買賓士車，由甲○○代為支付附表
    2編號車款共185萬元云云。惟上訴人並未提出買賣契
    約資料，即屬不足。且被上訴人89年上半年獲利甚多，分配
    紅利、獎金數百萬元，已如前述，何需由系爭帳戶墊款？參
    以附表1編號支票票面日期為89年11月3日，僅晚於附表2
    編號頭期款3天，且較編號付款時間為早，則被上訴
    人自得以支票逕行支付車款；如藉由系爭帳戶先行墊款再對
    上訴人清償，反而徒增勞費，上訴人當時為被上訴人法定代
    理人，當不致於如此大費周章購車。上訴人固提出車號HW-6
    666號汽車過戶申請登記單（見原審卷第53頁），以及乙○
    ○○簽發面額10萬元、125萬元支票影本2紙（見原審卷第55
    頁、第57頁，業由訴外人瑋旌企業有限公司提領）；且瑋旌
    企業有限公司員工王藝霖於本院重上卷95年12月7日準備程
    序證稱：該公司曾出售一輛185萬元之賓士車予被上訴人，
    由甲○○付款。甲○○交付訂金支票10萬元、交車款支票
    125萬元、尾款分三次支付現金，分別是15萬元、15萬元、
    20萬元云云（見重上卷第224頁筆錄背面）。惟王藝霖同時
    證稱無法提供契約資料（見同卷第224頁筆錄背面），其作
    證時距交易已有5、6年，記憶是否正確，即有可疑；縱認購
    買汽車款項確係185萬元，由於上訴人所稱墊付車款情節既
    有前述諸多不合理之處，仍無從採信墊款主張。台灣板橋地
    方法院96年度易字第523號刑事判決固認定附表1編號5面額
    150萬元支票，係清償甲○○所墊付車款（見該判決第35至
    36頁，即本院卷第33頁正反面），惟依前述最高法院民事41
    年台上字第1307號判例意旨，民事判決所認定事實並不受刑
    事判決所拘束，況上訴人所述墊款既有前開不合理之處，本
    院無從僅憑該件未確定刑事判決而為有利上訴人之認定。
  (九)關於附表2編號轉帳部分：
    上訴人主張其於88年12月23日轉帳64萬元，89年6月1日轉帳
    300萬元，至被上訴人在台北國際商業銀行中港分行第00000
    0000000號帳戶內，合計達364萬元（640,000+3,000,000=3,
    640,000見本院卷第337頁背面、339頁正面）。上開轉帳固
    有交易明細、匯款單各2紙可證（見原審卷第39、40、49、
    50頁）；然而，轉帳原因包含清償、贈與等諸多原因，上述
    交易明細、匯款單均未記載轉帳原因，自難僅因被上訴人多
    年後空言曾轉帳364萬元，即認定轉帳用以清償系爭支票之
    債務。何況，88年12月23日所轉帳64萬元，晚於附表1編號1
    支票票面日期（88年11月24日）近1個月，則上訴人領取該
    紙支票時，竟能預知一個月後將轉帳64萬元，遂列入該紙支
    票用途，實無足採；再其次，附表1編號3支票（面額400萬
    元）票面日期為89年6月1日，上訴人亦於同日轉帳300萬元
    予被上訴人，如上訴人轉帳目的為清償支票債務，只需將該
    紙支票面額填載100萬元即可，何須提領400萬元支票再歸還
    其中300萬元？益徵前述364萬元轉帳並非清償系爭支票票款
    。何況，上訴人因850萬元存單侵占爭議，於92年2月12日與
    被上訴人股東呂壽德等人達成協議，甲○○並書立切結書，
    同意償還被上訴人700萬元（見不爭執事項(三)），如上訴人
    早於88、89年即還款或溢付364萬元，於結算債務時，上訴
    人不致於忽略364萬元之抵充利益。故上訴人此部分辯解亦
    無可採。
  (十)上訴人另抗辯被上訴人法定代理人丙○○曾於90年11月21日
    向甲○○借款200萬元云云。惟上訴人所提出90年11月21日
    系爭帳戶面額110萬元、被上訴人面額90萬元之取款憑條（
    見原審卷第59頁），僅足以證明系爭帳戶與被上訴人帳戶提
    款情事，尚不能證明目的為借款；尤其，90萬元自被上訴人
    帳戶提款，即非系爭帳戶墊付，益徵上訴人所稱借款情節為
    不可採。其次，系爭支票於89年11月3日以前簽發（見附表1
    ），較提款日期早一年多，上訴人如何能預測一年後借貸並
    預先以系爭支票墊付？故上訴人稱被上訴人法定代理人丙○
    ○曾於90年11月21日向甲○○借款200萬元云云，仍無可採
    。
  (十一)綜上，上訴人提領系爭支票得款910萬元，其無端提領票款
    ，共同不法侵害被上訴人資產910萬元，構成共同侵權行為
    ，應依本段首揭規定連帶賠償損害。至於上訴人另依不當得
    利法則請求，此部分與上開侵權行為所得請求部分，屬重疊
    訴之合併，雖有二訴訟標的，但僅有單一之聲明，本院既准
    被上訴人就侵權行為法則所為請求，就不當得利部分即毋庸
    再為審酌，併此敘明。
七、關於被上訴人是否拋棄侵權行為損害賠償請求權，是否罹於
    時效，以及上訴人抵銷抗辯是否可採方面：
    被上訴人否認拋棄損害賠償請求權，其請求並未罹於時效，
    上訴人抵銷債權並不存在等語。上訴人辯稱兩造已於92年2
    月12日和解，故被上訴人拋棄損害賠償請求權，且罹於時效
    。再者，其於88年11月15日匯款235萬元，88年12月23日轉
    帳64萬元，89年6月1日轉帳300萬元，且被上訴人欠付附表2
    編號之股利、獎金共74萬2600元，均得抵銷云云經查：
  (一)按「和解者，謂當事人約定，互相讓步，以終止爭執或防止
    爭執發生之契約」，民法第736條定有明文。和解之範圍，
    應以當事人相互間欲求解決之爭點為限，至於其他爭點，或
    尚未發生爭執之法律關係，雖與和解事件有關，如當事人並
    無欲求一併解決之意思，要不能因其權利人未表示保留其權
    利，而認權利已因和解讓步，視為拋棄而消滅（最高法院81
    年度台上字第1471號判決意旨參照）。
  (二)經查，甲○○另於90至91年間，未經被上訴人同意，逕行將
    被上訴人所有定期存單2張，共計850萬元（即400萬元、450
    萬元）提前解約，並將該850萬元款項直接轉入甲○○所有
    台北國際商業銀行中港分行00000000000000帳戶內，並於91
    年4月又將該筆款項轉入其於台新銀行新莊分行帳號0000000
    00000000帳戶內等情，此為兩造所不爭執（見不爭執事項(二)
    ）。足見甲○○侵占被上訴人定期存單存款850萬元至明。
  (三)被上訴人股東察覺上情後，股東乃於92年2月12日召開會議
    ，討論甲○○前開不法侵占定期存款850萬元事宜，嗣後雙
    方達成協議由甲○○回補700萬元，其餘股東不再追究甲○
    ○之責任等情，此為上訴人於97年12月21日上訴理由六狀所
    自陳〔見本院97年度重上更(一)字第99號案卷（下稱更(一)審卷
    ）第209頁正反面）〕。再參酌甲○○與股東呂壽德等人於
    會商時，甲○○並未將對帳情形報告呂壽德等人、或記載於
    甲○○切結書，且未就系爭支票核對等情（見更(一)審第209
    頁反面）。可知被上訴人股東呂壽德等人與甲○○協商後，
    甲○○簽訂系爭切結書時，僅針對上開850萬元存單為之；
    呂壽德等人同意不再追究甲○○之損害賠償責任，亦限於該
    定期存單850萬元。參以甲○○切結書保證「日後不再有類
    似問題發生，於此同時將公司一切帳務及公司相關資料移交
    下任董事長」等語（見不爭執事項(三)），可知被上訴人當時
    尚未取得帳冊以核對其他各筆收支正確性，益徵切結書所記
    載「各股東同意日後不再追究有關本人（指甲○○）董事長
    任內相關財務資金問題。包括相關法律追訴（民事、刑事）
    」，僅針對上述850萬元存單所約定；故被上訴人並未拋棄
    本件侵權行為損害賠償請求權。上訴人辯稱被上訴人已拋棄
    權利云云，本院無從採信。
  (四)次按「因侵權行為所生之損害賠償請求權，自請求權人知有
    損害及賠償義務人時起，二年間不行使而消滅」，民法第
    197條第1項定有明文。所謂知有損害及賠償義務人之知，係
    指明知而言；如當事人間就知之時間有所爭執，應由賠償義
    務人就請求權人知悉在前之事實，負舉證責任（最高法院72
    年度台上字第1428號判例意旨參照）。又，關於侵權行為損
    害賠償請求權之消滅時效，應以請求權人實際知悉損害及賠
    償義務人時起算（最高法院72年度台上字第738號判例意旨
    參照）。茲被上訴人於93年11月26日向銀行調閱資料，始知
    悉上訴人侵占系爭支票計910萬元，有台北商銀調閱傳票手
    續費收據為證（見原審卷第128頁），故侵權行為損害賠償
    請求權時效應於93年11月26日起算，計至94年6月6日起訴時
    ，並未罹於二年時效。上訴人固謂被上訴人於92年6月6日前
    知悉侵權行為，但未舉證證明，故為本院所不採。
  (五)上訴人固於88年11月15日提款235萬元，同日被上訴人帳戶
    亦存入235萬元，有取款憑條、存款憑條各1張在卷（見本院
    卷第159頁）。然而，上開憑條僅能證明系爭帳戶與被上訴
    人帳號在同一天分別有235萬元進出，尚不足以證明被上訴
    人帳戶內235萬元來自系爭帳戶；何況，如確有存入被上訴
    人帳戶必要，上訴人以系爭帳戶匯款最為簡便，其竟謂先提
    領235萬元再存入被上訴人帳戶，實與常情不符，故無足採
    。上訴人固於88年12月23日轉帳64萬元，89年6月1日轉帳
    300萬元至被上訴人帳戶（見前段理由(九)）；然而，92年2月
    12日，上訴人既與被上訴人股東就850萬元存單達成協議以
    700萬元和解，並書立切結書（見不爭執事項(三)），如上訴
    人得就前開轉帳364萬元得主張權利（不當得利或其他原因
    ），上訴人於協議時當不致忽略此情。故上訴人就前開364
    萬元轉帳主張抵銷，亦無可採。上訴人又謂被上訴人欠付甲
    ○○如附表2編號之89年上半年度之股利、獎金共74萬
    2600元云云；然而，甲○○當時係被上訴人法定代理人，焉
    有可能於執行職務時疏未發放自身股利、獎金共74萬2600元
    ？如確有此事，其於92年2月12日與股東就前開850萬元存單
    協商時（見前述(三)），甲○○亦不致忽略此節並列入扣抵事
    由。迨被上訴人94年起訴後，甲○○始改稱迄未領得上開紅
    利、獎金，實與常情不符，難以採信。故上訴人此部分抵銷
    亦無足採。
八、綜上所述，被上訴人主張上訴人共同侵占系爭支票共910萬
    元，堪可採信。上訴人所為墊款、還款抗辯均無可採，上訴
    人另辯稱被上訴人拋棄損害賠償請求權，且罹於時效，並得
    以235萬元、64萬元、300萬元、74萬2600元債權抵銷云云，
    亦非可採。從而被上訴人依據侵權行為法則，請求上訴人連
    帶給付被上訴人連帶給付910萬元，及自起訴狀繕本送達翌
    日（即94年6月18日）起至清償日止按年息5%計算之利息，
    洵屬正當，應予准許。是則原審判命上訴人如數給付，並依
    兩造聲請為准免假執行之宣告，核無違誤，上訴意旨指摘原
    判決不當，求予廢棄改判，為無理由，應駁回其上訴。（不
    當得利法則與侵權行為法則係重疊之訴，不再贅述，見前述
    六之(十一)）
九、本件為判決基礎之事證已明，兩造其餘主張、陳述及所提證
    據，經審酌後，認均與本件結論無礙，不再一一論列，併予
    敘明。至於被上訴人於言詞辯論終結後所提出99年10月27日
    陳報狀，本院依法不得採為裁判基礎，附此說明。
十、據上論結，本件上訴為無理由，爰判決如主文。
中    華    民    國    99    年    11    月    16    日
                    民事第十六庭
                        審判長法  官  藍文祥
                              法  官  張競文
                              法  官  吳燁山
正本係照原本作成。
如不服本判決，應於收受送達後20日內向本院提出上訴書狀，其
未表明上訴理由者，應於提出上訴後20日內向本院補提理由書狀
（均須按他造當事人之人數附繕本）上訴時應提出委任律師或具
有律師資格之人之委任狀；委任有律師資格者，另應附具律師資
格證書及釋明委任人與受任人有民事訴訟法第466條之1第1項但
書或第2項（詳附註）所定關係之釋明文書影本。
中    華    民    國    99    年    11    月    16    日
                              書記官  于  誠
附註：
民事訴訟法第466條之1（第1項、第2項）：
對於第二審判決上訴，上訴人應委任律師為訴訟代理人。但上訴
人或其他法定代理人具有律師資格者，不在此限。
上訴人之配偶、三親等內之血親、二親等內之姻親，或上訴人為
法人、中央或地方機關時，其所屬專任人員具有律師資格並經法
院認為適當者，亦得為第三審訴訟代理人。
附表1：系爭支票明細，新台幣（下同）
┌──┬─────┬─────┬─────┬──────┬──────┐
│編號│支票號碼  │發票日    │票面金額  │發票人      │付款人      │
├──┼─────┼─────┼─────┼──────┼──────┤
│ 1  │QC0000000 │88.11.24  │160萬元   │峰緯通風機械│台北國際商業│
│    │          │          │          │股份有限公司│銀行中港分行│
├──┼─────┼─────┼─────┼──────┼──────┤
│ 2  │QC0000000 │89.04.30  │100萬元   │同上        │同上        │
├──┼─────┼─────┼─────┼──────┼──────┤
│ 3  │QF0000000 │89.06.01  │400萬元   │同上        │同上        │
├──┼─────┼─────┼─────┼──────┼──────┤
│ 4  │QF0000000 │89.08.02  │100萬元   │同上        │同上        │
├──┼─────┼─────┼─────┼──────┼──────┤
│ 5  │QF0000000 │89.11.03  │150萬元   │同上        │同上        │
├──┴─────┴─────┴─────┴──────┴──────┤
│總計                          910萬元                               │
└──────────────────────────────────┘
附表2：上訴人就系爭支票墊付事由之抗辯
┌─┬────┬─┬────┬────────┬──────┬──────────┐
│編│項目    │編│日期    │用途            │金額        │受款人帳戶、帳號    │
│號│        │號│        │                │            │                    │
├─┼────┼─┼────┼────────┼──────┼──────────┤
│1 │88.11.24││88.04.02│佳慶貨款付現    │10萬元      │                    │
│  │簽發之  ├─┼────┼────────┼──────┼──────────┤
│  │160萬元 ││88.04.26│佳慶貨款付現    │13萬元      │                    │
│  │支票（註├─┼────┼────────┼──────┼──────────┤
│  │１）    ││88.09.07│負責人超勤津貼及│17萬元      │                    │
│  │        │  │        │加班費          │            │                    │
│  │        ├─┼────┼────────┼──────┼──────────┤
│  │        ││88.11.06│建來周明輝資金調│20萬0030元  │000-0000000-000（周 │
│  │        │  │        │度（語音）      │            │明輝）（註２）      │
│  │        ├─┼────┼────────┼──────┼──────────┤
│  │        ││88.11.11│支付佣金（自提）│11萬元      │                    │
│  │        ├─┼────┼────────┼──────┼──────────┤
│  │        ││88.11.15│建來周明輝資金調│26萬7330元  │000-0000000-000（周 │
│  │        │  │        │度（語音）      │            │明輝）              │
│  │        ├─┼────┼────────┼──────┼──────────┤
│  │        ││88.11.17│零用金及交際費（│7萬元       │                    │
│  │        │  │        │自提）          │            │                    │
│  │        ├─┼────┼────────┼──────┼──────────┤
│  │        ││88.12.23│轉台北國際商銀（│64萬元（註３│000-00-00000-0-00（ │
│  │        │  │        │峰緯乙存）      │）          │峰緯通風機械股份有限│
│  │        │  │        │                │            │公司）              │
│  │        ├─┴────┴────────┼──────┼──────────┤
│  │        │計                            │168萬7360元 │                    │
├─┼────┼─┬────┬────────┼──────┼──────────┤
│2 │89.04.30││89.03.07│佳慶貨款付現    │4萬元       │                    │
│  │簽發之  ├─┼────┼────────┼──────┼──────────┤
│  │100萬元 ││89.03.10│零用金（自提）  │10萬元      │                    │
│  │支票（註├─┼────┼────────┼──────┼──────────┤
│  │４）    ││89.03.16│佳慶貨款付現    │8萬元       │                    │
│  │        ├─┼────┼────────┼──────┼──────────┤
│  │        ││89.03.17│建來周明輝資金調│22萬4480元  │000-0000000-000（周 │
│  │        │  │        │度（語音）      │            │明輝）              │
│  │        ├─┼────┼────────┼──────┼──────────┤
│  │        ││89.04.13│北興資金調度（語│48萬7530元  │000-000-0000-000（北│
│  │        │  │        │音）            │            │興企業有限公司）（註│
│  │        │  │        │                │            │５）                │
│  │        ├─┼────┼────────┼──────┼──────────┤
│  │        ││89.04.25│交際費（自提）  │4萬元       │                    │
│  │        ├─┴────┴────────┼──────┼──────────┤
│  │        │計                            │97萬2010元  │                    │
├─┼────┼─┬────┬────────┼──────┼──────────┤
│3 │89.06.01││89.05.03│秦揚工程資金調度│29萬3400元（│000-0000-0000-000（ │
│  │簽發之  │  │        │（轉帳）        │註７）      │秦揚工程有限公司）（│
│  │400萬元 │  │        │                │            │註８）              │
│  │支票（註├─┼────┼────────┼──────┼──────────┤
│  │６）    ││89.05.10│佳慶貨款付現    │12萬元      │                    │
│  │        ├─┼────┼────────┼──────┼──────────┤
│  │        ││89.05.17│零用金（自提）  │4萬元       │                    │
│  │        ├─┼────┼────────┼──────┼──────────┤
│  │        ││89.05.26│支付交際費及佣金│20萬元      │                    │
│  │        │  │        │費用（自提）    │            │                    │
│  │        ├─┼────┼────────┼──────┼──────────┤
│  │        ││89.06.01│轉台北國際商銀（│300萬元（註 │000-00-00000-0-00（ │
│  │        │  │        │峰緯乙存）      │９）        │峰緯通風機械股份有限│
│  │        │  │        │                │            │公司）              │
│  │        ├─┼────┼────────┼──────┼──────────┤
│  │        ││89.06.15│里坤企業資金調度│31萬6000元（│000-000-0000-00（里 │
│  │        │  │        │（轉帳）        │註１０）      │坤企業有限公司）（註│
│  │        │  │        │                │            │）                │
│  │        ├─┴────┴────────┼──────┼──────────┤
│  │        │計                            │396萬9400元 │                    │
├─┼────┼─┬─────────────┼──────┼──────────┤
│4 │89.08.02││甲○○89年上半年度股東紅利│50萬1960元（│                    │
│  │簽發之  │  │30％                      │註）      │                    │
│  │100萬元 ├─┼─────────────┼──────┼──────────┤
│  │支票    ││甲○○89年上半年度業務獎金│24萬0640元（│                    │
│  │        │  │10％                      │註）      │                    │
│  │        ├─┼─────────────┼──────┼──────────┤
│  │        ││89上半年度1-6月負責人超勤 │23萬7400元  │                    │
│  │        │  │津貼及加班費              │            │                    │
│  │        ├─┼────┬────────┼──────┼──────────┤
│  │        ││89.07.29│交際費          │2萬元（註 │                    │
│  │        │  │        │                │）          │                    │
│  │        ├─┴────┴────────┼──────┼──────────┤
│  │        │計                            │100萬元     │                    │
├─┼────┼─┬────┬────────┼──────┼──────────┤
│5 │89.11.03││89.10.31│部分購車款（支票│10萬元（註│000-0000-0000-00（瑋│
│  │簽發之  │  │        │號碼QE0000000） │）          │旌企業有限公司）（註│
│  │150萬元 ├─┼────┼────────┼──────┤）                │
│  │支票（註││89.11.04│部分購車款（支票│125萬元（註 │                    │
│  │）    │  │        │號碼QE0000000） │）        │                    │
│  │        ├─┼────┴────────┼──────┼──────────┤
│  │        ││部分購車款（89年11月份起陸│50萬元      │                    │
│  │        │  │續支付現金）              │            │                    │
│  │        ├─┴─────────────┼──────┼──────────┤
│  │        │計                            │185萬元     │                    │
├─┴────┴───────────────┼──────┴──────────┤
│總計                                        │947萬8770元                       │
└──────────────────────┴─────────────────┘
註１：見審原卷第34-39頁台北國際商業銀行客戶歷史資料查詢
      明細表。
註２：見卷附玉山銀行新莊分行函（前審卷(一)第207頁）。
註３：見卷附同日台北國際商業銀行存款憑條（原審卷第40頁）
      。
註４：見原審卷第41-44頁台北國際商業銀行客戶歷史資料查詢
      明細表。
註５：見卷附合作金庫銀行土城分行函（前審卷(一)第208-208之1
      頁）。
註６：見原審卷第45頁、第47-49頁台北國際商業銀行客戶歷史
      資料查詢明細表。
註７：見卷附匯款申請書（見原審卷第46頁）。
註８：見卷附彰化銀行永和分行函（前審卷(一)第205-206頁）。
註９：見卷附台北國際商業銀行存款憑條（見原審卷第50頁）。
註１０：見卷附台北國際商業銀行匯款申請書（見原審卷第50頁）
      。
註：見卷附華南商業銀行新泰分行函（前審卷(一)第204頁）。
註：見原審卷第51頁。
註：見原審卷第51頁。
註：見原審卷第52頁台北國際商業銀行客戶歷史資料查詢明細
      表。
註：見卷附汽機車過戶申請登記單（見原審卷第53頁）。
註：見卷附台北國際商業銀行客戶歷史資料查詢明細表、支票
      影本（見原審卷第54-55頁）。
註：見卷附國泰世華商業銀行重新分行函（前審卷(一)第203頁
      ）。
註：見卷附台北國際商業銀行客戶歷史資料查詢明細表、支票
      影本（見原審卷第56-57頁）。

司法院資訊處製作；財團法人民間司法改革基金會備份。
